最高法院民事判決
                                   111年度台上字第1660號
上  訴  人  李榮義即三洋化工廠

訴訟代理人  劉純增律師
被 上訴 人  李成進                                  
訴訟代理人  陳文松律師
上列當事人間請求拆屋還地事件，上訴人對於中華民國111年3月
8日臺灣高等法院第二審判決（110年度重上字第453 號），提起
上訴，本院判決如下：
    主  文
原判決廢棄，發回臺灣高等法院。
    理  由
一、本件被上訴人主張：坐落新北市○○區○○段61、66地號土地（
    下分稱其地號，合稱系爭土地）為伊所有，上訴人未得伊同
    意，以其所有門牌號碼新北市○○區○○路00號之未辦保存登記
    建物（下稱系爭建物），無權占有系爭土地上如原判決附圖
    所示編號A部分（面積350.61平方公尺，下稱A部分土地）。
    上訴人無法律上原因占有A 部分土地，受有相當租金之不當
    得利，爰依民法第767條第1 項前段、中段及第179條之規定
    ，求為判命上訴人拆除A 部分土地之系爭建物並返還該占用
    土地，及自民國109年7月10日起按月給付相當租金之不當得
    利新臺幣（下同）3萬7,772元之判決（未繫屬本院部分，不
    予贅述）。
二、上訴人則以：系爭土地為舊臺北廳擺接堡永和庄土明芎蕉腳
    神明會「福德祠」（下稱福德祠）所有之廟產，福德祠在清
    朝道光28年7月20 日創立，前由訴外人李加兔擔任管理人，
    並借用其名義登記廟產，應為神明會會員全體公同共有，伊
    曾祖父李旺對福德祠有會員權，自得在系爭土地建築房屋。
    縱李旺對福德祠無會員權，惟李加兔已同意李旺租地建屋成
    立不定期限租約，李旺及伊之祖父李阿樟、父親李木炎均定
    期繳交土地使用費與福德祠，李木炎及伊亦為福德祠代繳地
    價稅，伊於李木炎105年5月3 日死亡後繼承取得系爭建物之
    事實上處分權，有權占用A 部分土地無不當得利等語，資為
    抗辯。
三、原審維持第一審所為上訴人敗訴之判決，駁回其上訴，係以
    ：福德祠創立於日據時期明治31年（民國前14年），創立者
    為李加兔、陳金寶，登記管理人為李加兔，李加兔於日據時
    期大正15年8月31日（民國15年8月31日）死亡，被上訴人為
    李加兔之後代子孫，陳金寶於22年6月6日死亡，陳游發為其
    後代子孫；李加兔死亡後，神明會無祭祀、未決定負責辦理
    之爐主及選舉管理人活動，未向政府機關陳報登記管理人及
    會員大會選舉資料，嗣訴外人李清義及被上訴人先後提出會
    員（信徒）名冊等資料於97年6月10日、98年6月15日申報福
    德祠會員，經中和區公所公告徵求異議、就異議移送調處，
    嗣何萬得、何定財於99年2月10 日，以被上訴人、陳游發為
    被告，提起確認福德祠會員權存在訴訟，經原法院102 年度
    重上更㈠字第118 號民事判決確認何萬得對福德祠之會員權
    存在，再經本院駁回被上訴人之上訴而告確定，陳游發則出
    具書面拋棄福德祠會員權。福德祠會員為被上訴人及何萬得
    共2 人，未包括上訴人之先祖李旺及其繼承人。福德祠名下
    土地「台北廳擺接堡永和庄土名芎蕉腳95番地（建物敷地）
    」（下稱95番地），現為66地號土地，於96年10月27日地籍
    圖重測登記為福德祠所有，於108年6月13日辦理共有型態變
    更登記，改登記為被上訴人及何萬得共有，上訴人提出之李
    旺、李阿樟、李木炎之日據時期戶籍謄本、李木炎除戶謄本
    等，僅可證明李旺曾設籍在「95番地」，不能認定李旺為福
    德祠會員或取得福德祠土地所有權、成立不定期租賃使用權
    。上訴人抗辯其代繳系爭土地地價稅部分，乃因李加兔死亡
    後，系爭土地無人繳納地價稅，經新北市政府稅捐稽徵處（
    下稱稅捐稽徵處）於96年間，依土地稅法第4條第1項第2 款
    規定，指定該土地上之建物使用人「三洋化工廠」之負責人
    李木炎為土地使用人，命其自96年起按建物使用面積代繳地
    價稅至107 年止，不能推認與福德祠之間成立不定期限租約
    。被上訴人依民法第767條第1項前段、中段規定，請求上訴
    人拆除A 部分土地上之系爭建物、返還該占用之土地，及依
    同法第179條規定，請求上訴人自109年7月10日起按月給付3
    萬7,772元，洵屬正當等詞，為其論斷之基礎。
四、惟查，系爭土地原登記為福德祠所有，嗣於108年6月13日以
    土地共有型態變更登記為被上訴人及何萬得共有，李旺設籍
    在66地號土地即日據時代之95番地，稅捐稽徵處以系爭土地
    上之建物使用人「三洋化工廠」負責人李木炎為土地使用人
    ，命其自96年起代繳地價稅至107 年，為原審所認定，上訴
    人抗辯伊父為李木炎、祖父為李阿樟，李旺為李阿樟之父，
    提出戶籍謄本、除戶謄本為證（見一審卷第137頁、第141頁
    至第149頁），而稅捐稽徵處指定李木炎自96 年起為使用人
    代繳地價稅之函文記載：「土地稅法第4條第1項規定…○○區○
    ○段61、66地號等2 筆土地…，係臺端父親李阿樟所遺之…建
    物占用…，該屋供『三洋化工廠』（設立日期：67年11月16日
    迄今）…營業使用…，因李阿樟君業已死亡，本處依上揭規定
    得指定臺端自96年起為使用人，代繳旨揭地號土地之地價稅
    …」（見一審卷第153頁至第154頁），再依原法院102年度重
    上更㈠字第118號判決所載，由何萬得之祖父何明於35年7月1
    日製作之解散決議書（下稱系爭決議書）中譯文為：「以個
    人與福德爺祭祀值年所購入之記載於附件目錄的不動產，係
    以福德爺（福德祠）名義取得，因而屬於團體名義，…先人
    李加兔已辦理該手續…。事實上李加兔死後，由何金火、何
    明、二房均分收管該土地的二十餘年內，公然且平穩收租…
    」（見原審卷第122頁至第123頁），似見上訴人之曾祖父李
    旺已設籍在系爭土地，其祖父李阿樟在該土地設置建物，而
    何金火、何明（下稱何金火等2 人）於管理人李加兔死亡後
    之20餘年，仍就系爭決議書之附件目錄不動產為管理、收取
    租金，依該附件目錄記載之不動產包括95番地（見原審卷第
    285 頁）。上訴人抗辯自伊之先祖李旺起即承租系爭土地、
    繳納租金，福德祠之土地僅伊家占有，李加兔死亡後福德祠
    人員仍繼續收取租金等語（見原審卷第116 頁、第400 頁）
    ，則自上訴人之先祖李旺起是否即長期占有系爭土地？其占
    有原因為何？是否為何金火等2 人上開收取租金之土地範圍
    ？關涉系爭建物有無占有系爭土地之權源，自屬其重要之防
    禦方法。原審就此恝置未論，逕認李旺與福德祠間無不定期
    限租約，進而為其不利之判斷，不無可議。上訴論旨指摘原
    判決違背法令，求予廢棄，非無理由。
五、據上論結，本件上訴為有理由。依民事訴訟法第477條第1項
    、第478條第2項，判決如主文。
中　　華　　民　　國　 111　　年　　9 　　月　　28　　日
                      最高法院民事第八庭
                          審判長法官  陳　玉　完
                                法官  陳　麗　玲
                                法官  游　文　科
                                法官  林　麗　玲
                                法官  黃　書　苑
本件正本證明與原本無異
                                      書  記  官
中　　華　　民　　國　 111　　年　　10　　月　　7 　　日